臺灣士林地方法院刑事判決　　　　　　　　　　　　　　九十年度易緝字第一九號
　　公　訴　人　臺灣士林地方法院檢察署檢察官
　　被　　　告　乙○○
右列被告因詐欺案件，經檢察官提起公訴（八十五年度偵續一字第一五號），本院判
決如左：
    主  文
乙○○無罪。
    理  由
一、公訴意旨略以：被告乙○○明知已無支付能力，竟意圖為自己不法之所有，基於
    概括犯意，於八十三年三、四月間，分別向告訴人曜謙銘版股份有限公司（以下
    簡稱曜謙公司）及合憶實業有限公司（以下簡稱合憶公司），訂購銘版及委託加
    工電子計算機成品，詎所交付之支票旋於同年七月即遭退票，且避匿不見，曜謙
    公司及合憶公司始知受騙，因認被告涉有刑法第三百三十九條第一項之詐欺取財
    罪嫌等語。
二、按犯罪事實應依證據認定之，無證據不得推定其犯罪事實，刑事訴訟法第一百五
    十四條定有明文。次按刑法第三百三十九條第一項詐欺罪之成立，必須行為人自
    始基於不法所有之意圖，以詐術使人交付財物，始能構成。至於民事債務當事人
    間，若有未依債務本旨履行給付之情形，在一般社會經驗而言，原因非一，其因
    不可歸責之事由無法給付，或因合法得對他造主張抗辯而拒絕給付，甚至債之關
    係成立後，始行惡意遲延給付，皆有可能，非必出於自始無意給付之詐欺犯罪一
    端；而刑事訴訟被告依法不負自證無罪之義務，故別無積極證據之情形下，自難
    違反刑事訴訟法第一百五十四條之規定，以被告單純債務不履行之狀態，推定被
    告自始即有不法所有之意圖而施用詐術。
三、訊據被告固坦承積欠告訴人等貨款之事實，惟堅決否認有何詐欺犯行，辯稱：其
    經營宏齡電子公司幾十年，因為擴充生產，故資金投資很大，向地下錢莊借款之
    利息負擔又極沉重，以致經營不善，周轉不靈，才會退票等語。
四、本件公訴人認被告涉有詐欺罪嫌，無非以告訴人曜謙公司、合憶公司指訴，及簽
    收單、對帳單、其所開具之支票、退票理由單，且被告又無法對其所謂之事敘明
    並提出證據以供查證，為其主要論據。
五、經查：
（一）被告自七十二年起即經營宏齡電子企業股份有限公司（以下簡稱宏齡公司），
      已有十餘年之久，且其與曜謙公司自八十二年年底起，即有業務之往來，有公
      司執照影本一紙在卷可稽，並經證人即曜謙公司負責人甲○○證述屬實（見本
      院九十年五月十七日訊問筆錄）。被告經營之宏齡公司雖於八十三年七月中旬
      倒閉後，即為供料廠商建欣橡膠股份有限公司（以下簡稱建欣公司）、名利電
      子工業股份有限公司（以下簡稱名利公司）、誠旺有限公司（以下簡稱誠旺公
      司）、展鳴貿易有限公司（以下簡稱展鳴公司）告訴被告詐欺，經台灣士林地
      方法院檢察署檢察官以八十三年度偵字第九五三六、一○二六七、一○二七四
      號提起公訴，惟嗣為本院八十四年度易字第八九九號刑事判決認被告乙○○並
      無不法所有之意圖而判決無罪確定，有該刑事判決書在卷可稽。且查被告於八
      十三年七月間支票跳票後，曾主動退還部份貨物，業據展鳴公司、名利公司與
      誠旺公司在該案中供述屬實，又被告亦與建欣公司、展鳴公司、名利公司與誠
      旺公司均達成民事和解。茍被告係惡性倒閉，有意詐騙各供料廠商，其自無需
      主動退還貨物及出面達成民事和解，應認所辯尚非不可採信。
（二）證人即宏齡公司之經理丙○○於本院審理時證稱：「（公司為何結束營業？）
      之前是做代工計算機的，因為利潤少，且大家都到國外投資，所以才想轉業為
      自己開發，是在公司結束前二年改為自己開發，後面經營不善，所以就倒了。
      當時自己開發時，每個月有四、五萬量的業務。以當時的情形及公司自己研發
      的狀況來看，公司的經營還算是不錯，所以才會一直在開發電子計算機的新品
      。因為開發新品需要模具費、技術上的設計費等，需要費用極大，所以才需要
      資金週轉。會經營不善，是因為地下錢莊的利息負擔太重，但在結束前，還是
      有訂單，甚至到公司結束後二個月都還有訂單」、「（公司結束前每個月的出
      貨量？）是很穩定，每個月有四萬件左右」、「（如何知道乙○○有向地下錢
      莊借錢？）是他告訴我，是在要拿我房子做擔保時，告訴我的。另我也有拿我
      的房子給乙○○向銀行借款一百多萬，另外也有用我的房子做連保的擔保。當
      時借款多少，乙○○並沒有告訴我」、「（為何乙○○要向地下錢莊借錢？）
      因為公司是從無到有，且公司要設廠，買廠房，所以才去借錢，之所以要設廠
      買廠房，是因為當時政府有規定說是要有廠房才能夠辦理登記」等語；證人即
      宏齡公司員工丁○○於本院審理時證稱：「（八十三年四月你去公司上班時，
      公司營運如何？）當時訂單很多，所以生產線都很正常，但因為我本身是學會
      計的，我感覺上公司的成本與利潤並不平衡，因為當時管理費用、水電等支出
      ，與產品的利潤差距很小，所以等於公司並沒有賺很多錢」、「（是否知道公
      司有週轉困難的情形？）知道一點。因為我們有拿現金、房子或親戚有拿現金
      對乙○○的公司投資過。會知道是因為我們及親戚都有拿錢或拿房子去借款借
      被告週轉。至於親戚借的金額多少，因為是陸陸續續借的，全部金額應該約一
      千萬元左右，這一千萬是屬於被倒的金額」、「（公司為何會結束？）是因為
      週轉不過來，有票的時後幾乎都在趕三點半，這是我回公司後知道的。我回公
      司後，公司也有向我借錢，有時候我會向親戚借錢，也有時候才向銀行借。從
      我回公司到公司結束的三個月，我有調了約二百萬，這是有時候公司要軋票，
      有時候要付利息或付貨款」等語。依上開證人之證詞，被告經營之宏齡公司確
      是因周轉不靈而倒閉，尚難認其於與告訴人交易之初即有不法所有之意圖及詐
      欺故意。
（三）被告與告訴人訂購銘版與委託代工之八十三年間，被告以支票支付之款項金額
      每月尚有數百萬元之數，其陽明山信用合作社社中分社支票存款八五一─一帳
      號，四月份支出二百六十一萬五千六百九十三元，五月份支出一百五十五萬五
      千七百一十六元，其華南銀行三重分行支票存款五五一二─○帳號，四月份支
      出七百八十七萬八千六百八十三元，五月份支出八百八十三萬八千零五十七元
      ，其台北區中小企業銀行社子分行支票存款○九六九一─○─○○帳號，四月
      份支出八百六十四萬三千九百零七元，五月份支出一千三百七十五萬八千五百
      三十五元，有該三家信用社或銀行之帳卡影本在卷可稽，應認被告在八十三年
      四、五月間尚有支付該數十萬元貨款與代工費之資力。又被告前述三個支票帳
      戶，係於八十三年八月十二日經臺北市票據交換所公告列為拒絕往來戶，亦有
      該三個信用合作社或銀行信函影本在卷可稽，應認被告簽發支票交予告訴人之
      初，尚無不能兌現之情形。從而，尚難僅以被告與告訴人間之債務未獲解決，
      即遽認其有不法所有之意圖與施用詐術之犯行。
（四）此外，復查無其他積極證據足資證明被告有何詐欺犯行，揆諸前揭說明，自應
      為被告無罪之諭知。
六、依刑事訴訟法第三百零一條第一項，判決如主文。
本案經檢察官黃梅淑到庭執行職務。
中      華      民      國      九十一       年      三    月    十二    ?
                                   臺灣士林地方法院刑事第一庭
               法  官  劉  秉  鑫
右正本證明與原本無異。
如不服本判決應於送達後十日內向本院提出上訴狀。
                                       書記官  徐  基  典
中      華      民      國      九十一      年      三    月    十八    日
